臺灣臺北地方法院民事判決　　　　　　95年度重訴字第1232號
原　　　告　乙○○
上　1　 人
訴訟代理人　陳伯英律師
原　　　告　戊○○
　　　　　　　　　　　　之2
上　1　 人
訴訟代理人　張玲綺律師
　　　　　　黃捷琳律師
原　　　告　己○○
上　1　 人
訴訟代理人　吳旭洲律師
　　　　　　吳宗輝律師
　　　　　　李依蓉律師
複 代理 人　甲○○
　　　　　　丁○○
被　　　告　辛○○
訴訟代理人　蔡炳楠律師
上列當事人間清償債務等事件，本院於民國96年5月17日言詞辯
論終結，判決如下：
    主      文
被告應給付原告新臺幣貳仟壹佰柒拾萬陸仟貳佰玖拾元，及其
中陸佰捌拾壹萬零玖佰柒拾壹元自民國九十四年十二月一日起，
陸佰伍拾伍萬壹仟捌佰捌拾貳元自民國九十五年一月六日起，均
至清償日止按年息百分之五計算之利息。
被告應將坐落臺北市○○區○○段一小段三七七之二、三七七之
十一地號土地（面積各為一百三十八平方公尺、一百零二平方公
尺）之所有權各百分之四十，辦理移轉登記予原告三人，各按三
分之一分別共有。
訴訟費用由被告負擔。
本判決第一項於原告以新臺幣柒佰貳拾萬伍仟元為被告供擔保
後，得假執行。但被告得以新臺幣貳仟壹佰柒拾萬陸仟貳佰玖拾
元預供擔保，而免為假執行。
    事實及理由
甲、程序方面：
    按訴狀送達後，原告不得將原訴變更或追加，但擴張或減縮
    應受判決事項之聲明者，不在此限，民事訴訟法第255條第1
    項第3款定有明文。本件原告起訴時起就金錢給付部分原請
    求被告給付新臺幣（下同）2278萬5750元，及其中1515萬
    4411元自民國94年12月1日起，763萬1339元自91年7月1日起
    ，均至清償日止，按年息百分之五計算之利息（見本院卷第
    5頁），嗣以書狀就上開金錢給付部分減縮應受判決之聲明
    ，請求被告給付2170萬6293元及上開利息（見本院卷第65頁
    ），再於本院最後言詞辯論時以言詞減縮請求被告給付2170
    萬6293元，及其中681萬971元自94年12月1日起，其中655萬
    1882元自95年1月6日起，均至清償日止，按年息百分之五計
    算之利息（見本院卷第96、97頁），核原告所為請求金額之
    減少，應屬聲明之減縮，揆諸前開法條所示，並無不合，應
    予准許。
乙、實體方面：
一、原告主張：伊為許澄清全體繼承人，許澄清生前與被告及訴
    外人庚○○、詹藹士、張朝枝等5人於68年6月30日簽訂協議
    書，共同出資購買坐落臺北市內湖區○○○段450-5地號土
    地，面積1.4506公頃，約定出資比例各為許澄清40％、被告
    6％、庚○○44％、詹藹士5％、張朝枝5％，並借用許澄清
    名義登記，嗣上開土地經重測變更為臺北市○○區○○段1
    小段377地號，再經多次分割，分成同地段377、377-1至377
    -19地號等共20筆，部分地號並變更信託登記名義人為被告
    等，但實際仍按前述出資比例享有權利義務。嗣本件信託登
    記被告名下377-14、377-16、377-18地號土地於79年5月經
    臺北市政府徵收，由被告以登記人名義領得各該地號徵收補
    償費共1729萬4577元後，許澄清於87年1月30日死亡，被告
    、庚○○、詹藹士、張朝枝則於88年聲明終止信託關係，迨
    91年間被告始與庚○○、詹藹士、張朝枝協定該徵收補償款
    應加付自80年12月17日至91年5月31日按年息百分之十計算
    之利息為1808萬7248元，合計本息為3538萬1825元，並依各
    出資人比例分配，許澄清應受分配部分則由被告逕洽許澄清
    之法定繼承人即原告清理。又被告於91年間將信託登記其名
    下之377-4地號土地出售第三人得款2532萬5300元，並於91
    年5月14日完成登記，就售地價款之分配，被告亦與庚○○
    等有所協議，惟被告遲不給付上開原告應分得之土地徵收款
    及售地價款，經原告聲請假扣押保全程序，被告始於95年1
    月5日簽立確認書，確認其應給付原告土地徵收補償費及截
    至94年11月底之利息計1515萬4411元；應給付原告之售地款
    ，經扣除律師費、鑑定費及土地增值稅共624萬6952元，餘
    款1907萬8348元，原告可分得部分763萬1399元；另登記被
    告名下之377-2、377-11地號土地，亦應將該土地面積40％
    移轉登記予原告。爰依上述協議書及確認書，並基於終止信
    託返還信託財產法律關係請求被告給付原告應分得之款項及
    土地。併聲明：(一)如主文第1、2項所示。(二)就訴之聲明第1
    項願供擔保請准宣告假執行。
二、被告則以：(一)許澄清於78年6月6日已領取合資系爭377-3、
    377 -5、377-6地號等3筆土地徵收補償金1852萬4800元，扣
    除增值稅、印花稅，餘款共計1447萬2490元，伊於79年6月
    12日領取系爭377-16、377-18地號2筆土地徵收補償金134萬
    4000元，扣除土地增值稅26萬7149元，實際領得107萬6851
    元，上開5筆土地之補償費，合夥人已依出資比例分配完畢
    ；另系爭377-14地號土地於80年12月24日經鈞院提存所通知
    伊領取補償金1621萬7726元，許澄清應可分得648萬7090元
    ；又系爭377-14地號土地雖信託登記伊名下，但已於91年4
    月間，經持有60％比例共同投資人同意，以2531萬6952元出
    售第三人，扣除代書費、增值稅、地價稅及其他必要費用計
    1082萬1098元，共得1449萬5854元，其中應分配許澄清40％
    部分，即579萬8342元，因原告繼承人內部紛爭遲未辦理繼
    承登記，未能即時交付分配款，為免爭議，乃經協議由其他
    投資人依其所持股份比例分別保管許澄清部分之分配款，被
    告僅保管其中57萬9834元，嗣獲悉原告等繼承人間紛爭已告
    終止，旋發函表示欲返還上開分配款，詎原告遲不配合辦理
    ，致被告與其餘投資人迄今仍保管分配款，顯係可歸責原告
    事由，伊不負遲延給付責任；退步言，縱認上開補償金及分
    配款應加計利息，逾5年部分亦已罹於時效，亦得拒絕給付
    ；又伊並非91年間協議書之當事人，係在原告勸說慫恿下，
    始意思表示錯誤於95年間簽立確認書，爰依民法第88條撤銷
    該確認債務之意思表示等語置辯。對原告訴之聲明第2項請
    求移轉所有權登記部分認諾。併聲明：(一)原告之訴第1項聲
    明於706萬6924元範圍外及假執行之聲請均駁回。(二)如受不
    利判決，願供擔保請准宣告免假執行。
三、兩造不爭執之事實：
  (一)原告之被繼承人許澄清（40％）、被告（6％）、庚○○（
    44％）、詹藹士（5％）、張朝枝（5％）於68年6月30日簽
    訂協議書，共同登記購買系爭土地，並借用許澄清名義登記
    ，嗣系爭土地經多次分割，變更信託登記名義人為被告等，
    但實際仍按出資比例享有權利義務。
  (二)被告於79、80年間以登記名義人身分領得地價補償1729萬
    4577元，並未按原協議比例分配各出資人。
  (三)許澄清於87年1月30日死亡。
  (四)被告、庚○○、詹藹士、張朝枝於88年聲明終止信託關係，
    向士林地院訴請原告協同將原登記於許澄清、配偶乙○○名
    下不動產按上開比例辦理所有權移轉登記，經原告認諾，以
    88年重訴字第540號判決確定在案。
  (五)被告於91年擅將信託登記其名下377-4地號土地出售第3人，
    於91 年5月14日完成登記，得款2532萬5300元。
  (六)被告與庚○○、詹藹士、張朝枝於91年間達成協意如何分配
    上開補償金及售地款，另許澄清應受分配部分，由被告逕洽
    許澄清繼承人辦理。
  (七)被告於95年1月5日簽訂確認書。
四、本件爭點如下：
  (一)原告依95年1月5日確認書請求被告給付，有無理由？
  (二)如主張終止信託關係，是否係可歸責於原告發生繼承糾紛事
    由致受領遲延？
五、本院之判斷：
  (一)就爭點一部份：
  1.按法律行為以得否與其原因相分離，可分為要因行為（有因
    行為）及不要因行為（無因行為）。前者如買賣、消費借貸
    等債權契約是；後者如處分行為、債務拘束、債務承認、指
    示證券及票據行為等屬之。民法上之典型契約固均屬有因契
    約，惟基於契約自由原則，當事人於不背於法律強行規定及
    公序良俗之範圍內，亦得訂定無因契約，此種由一方負擔不
    標明原因之契約，自屬無因行為（最高法院88年台上字第
    1189號判決意旨參照 ），應發生「債務拘束」之效力。
  2.查許澄清與被告及訴外人庚○○、詹藹士、張朝枝等5人於
    上開時間簽訂協議書，共同出資購買包括系爭377-4、377-1
    4、377-16、377-18等地號土地，並信託登記被告名下，嗣
    系爭377-14、377-16、377-18地號土地經政府徵收，由被告
    領得補償費共1729萬4577元，迨許澄清亡故，被告與庚○○
    、詹藹士、張朝枝等即於88年間向許澄清之繼承人即原告聲
    明終止信託關係，被告復於91年4月21日以2532萬5300元出
    售系爭377-4地號土地，旋於同年6月27日與庚○○、詹藹士
    、張朝枝等人協議清算該徵收補償款及售地款依各出資人比
    例分配，至於許澄清應受分配徵收款部分則由被告逕洽許澄
    清之法定繼承人清理等情，為兩造所不爭執，且有協議書、
    土地登記簿、臺灣士林地方法院88年度重訴字第504號民事
    判決書、土地登記謄本、許澄清繼承系統表、買賣契約書、
    協議書為證（見本院卷第12至14頁、第15頁、第16至21頁、
    第25至26頁、第27至29頁、第39-1頁），堪信為真實。被告
    雖辯稱：上開91年6月27日協議內容關於補償費分配事項日
    期及金額有誤，乃於94年9月22日以書面向見證律師丙○○
    請求更正云云，固據提出請求書佐憑（見本院卷第48頁），
    惟丙○○律師如何處理，是否確如被告所辯發生錯誤而更正
    ，被告有無請求庚○○、詹藹士、張朝枝等人重行計算，均
    未據被告舉證以實其說，即不足作為有利被告之認定。
  3.依被告與庚○○、詹藹士、張朝枝等人前述91年6月27日協
    議內容，系爭377-14、377-16、377-18等地號土地徵收補償
    費共計1729萬4577元已由被告領得，同意自最後一次受領日
    期（即80年12月17日）起按年息百分之十計息，期間為10年
    5個半月，共計利息1808萬7248元，本金利息共計3538萬
    1825元，除許澄清應分配部分係由被告逕洽其法定繼承人清
    理外，就庚○○等3人部分則按其權利持分分配，並於91年7
    月10日一次付清，此有該協議書可稽（見本院卷第22至23頁
    ），故兩造本諸上開協議內容進行清理，被告乃於95年1月5
    日簽立確認書，就上開土地徵收補償金，扣除被告代繳付土
    地增值稅款26萬7149元（土地增值稅繳納通知書，見本院卷
    第45頁），按許澄清應分得40％計為681萬971元，並依被告
    與庚○○等人上開協議標準，加計迄91年5月31日止之十年
    半期間，按年息百分之十計息共715萬1520元，另91年5月31
    日至94年11月底，約3.5年期間，則按年息百分之五計付利
    息119萬1920元，合計1515萬4411元；另售地款價金2532萬
    5300元，扣除律師費、鑑界費及增值稅共624萬6952元，餘
    1907萬8348元，按許澄清應分得40％計為763萬139元各節，
    亦據原告陳明在卷（見本院卷第68至69頁），並有該確認書
    為證（見本院卷第24頁），且為被告所不爭執。
  4.上開被告所簽立之確認書第三點記載：「以上(二)之欠款（指
    售地款）內除本人代墊之地價稅應另憑收據扣除外，其餘均
    予承認。以上(一)之欠款數額（指補償金），本人亦予承認，
    但本人如有可資扣除之憑證時，應於1個月內提出扣除，逾
    期視為本人確認共應給付乙○○、戊○○、己○○三人共
    2278萬5750元，不再異議。特立本確認書如上」等詞，已足
    證明被告承諾若不能於簽立確認書1個月內提出可資扣除之
    憑證，願按上開記載金額給付原告，揆諸前開說明，自發生
    「債務拘束」之效力。被告又辯稱：許澄清早於78年6月6日
    領得系爭377-3、377-5、377-6地號徵收補償費1852萬4800
    元，應分配原告價款應予扣除云云，並提出土地謄本及明細
    表佐憑（見本院卷第41至44頁），惟前述土地謄本僅載明業
    經臺北市政府徵收，不能證明徵收前係登記許澄清名義，而
    該明細復未足證明該徵收補償金已由許澄清領得，或未曾分
    配予被告，尚不足作為許澄清積欠被告之憑據；況當事人訂
    立「債務拘束契約」之目的，在於不受原因行為之影響，及
    避免原因行為之抗辯，被告於許澄清亡故後，即會同庚○○
    、詹藹士、張朝枝等人陸續進行清算分配，對於其等與許澄
    清間權利義務及清算分配情形，衡情應較許澄清之繼承人即
    原告等人更為瞭解，若果有許澄清欠款未清情事，豈會率予
    簽訂確認書，承認上開債務並受拘束之理，故被告抗辯應扣
    除上開款項云云，並無可取。
  5.又意思表示之內容有錯誤，或表意人知其事情即不為意思表
    示者，表意人得將其意思表示撤銷之，但以其錯誤或不知事
    情，非由表意人自己過失者為限；當事人之資格，或物之性
    質，若交易上認為重要者，其錯誤，視為意思表示內容之錯
    誤，民法第88條定有明文，又該撤銷權，自意思表示後，經
    1 年而消滅，同法第90條亦有明文。被告抗辯上開確認書計
    算內容錯誤，致其意思表示錯誤，縱令為真，此項意思表示
    錯誤難謂非其自己過失所致，被告主張撤銷錯誤意思表示，
    已有未合。又被告雖於本院95年12月11日言詞辯論期日即表
    示計算確認書內容不正確，少計算原告應給付金額等語（見
    本院卷第56頁反面），惟遲於96年4月16日始主張撤銷該錯
    誤意思表示（見本院卷第81頁、第92頁），亦已罹1年除斥
    期間，自不得再行主張。
  6.末按請求權已經時效消滅，債務人仍為履行之給付者，不得
    以不知時效為理由，請求返還。其以契約承諾該債務者，亦
    同，民法第144條第2項定有明文。故時效完成後，債務人如
    知其債務已罹於時效，而仍以契約承諾該債務時，則可認為
    有時效抗辯權之拋棄。債務人縱不知該請求權時效已完成，
    然既經以契約承諾其債務，即仍有無因的債務承認之意思，
    自亦不得以不知時效為由，拒絕履行該契約（最高法院88年
    台上字第2775號判決意旨可資參照）。被告既於95年1月5日
    以上開確認書承認其債務，即不得再以請求權時效已經完成
    為由拒絕給付，故被告抗辯：原告就上開補償金利息請求權
    逾5年部分已罹於時效而拒絕給付云云，亦無可取。
  7.綜上所述，被告簽立之確認書性質上為無因之債務承認，發
    生債務拘束效力，原告本於上開確認書請求被告給付系爭土
    地補償金及其利息，即屬有據；又被告雖未能提出已於簽立
    確認書1個月內提出可資扣除憑證之證據，惟原告仍自認被
    告最初主張得就許澄清應分得之售地價款扣除代墊款269萬
    8642元（見本院卷第69頁），自應剔除，故原告所得請求系
    爭377-4售地款部分為655萬1882元【計算式：（00000000－
    0000000－0000042）×40％＝0000000】。
  (二)就爭點二部分：
    原告既得本於上開確認書請求被告給付，本院即毋庸再行審
    酌原告得否本於終止信託返還信託財產法律關係請求被告給
    付上開土地徵收補償金及售地款，併此敘明。
  (三)按當事人於言詞辯論時為訴訟標的之認諾者，應本於其認諾
    為該當事人敗訴之判決，民事訴訟法第384條定有明文。查
    原告主張被告應將坐落臺北市○○區○○段1小段377-2、
    377-11地號土地（面積各為138平方公尺、102平方公尺）之
    所有權各百分之四十，辦理移轉登記予原告，各按1/3分別
    共有，業據被告於言詞辯論時為訴訟標的之認諾（見本院卷
    第72頁），依前開規定，自應為被告敗訴之判決。
六、從而，原告本於確認書債務拘束之法律關係請求被告給付
    2170萬6293元（計算式：00000000＋0000000＝00000000）
    ，及其中681萬971元自94年12月1日起，其中655萬1882元自
    簽立確認書翌日即95年1月6日起，均至清償日止，按年息百
    分之五計算之利息，為有理由，應予准許；就此部分，兩造
    均陳明願供擔保，分別聲請宣告假執行或免為假執行，本院
    經審核尚無不合，爰分別酌定相當擔保金額准許之。另被告
    就訴之聲明第2項為認諾，亦應為被告敗訴之判決。
七、本件為判決之基礎已臻明確，兩造其餘之攻擊或防禦方法及
    未經援用之證據，經本院斟酌後，認為均不足以影響本判決
    之結果，亦與本案爭點無涉，自無逐一詳予論駁之必要，併
    此敘明。
八、據上論結：原告之訴為有理由，依民事訴訟法第78條、第
    390條第2項、第392條第2項，判決如主文。
中　　華　　民　　國　　96　　年　　5 　　月　　31　　日
                  民事第五庭    法　官　胡宏文
以上正本係照原本作成
如對本判決上訴，須於判決送達後20日內向本院提出上訴狀
中　　華　　民　　國　　96　　年　　5 　　月　　31　　日
                    　　　　　　書記官　曾寶生
